【裁判字號】    95,自,38
【裁判日期】    951004
【裁判案由】    詐欺等
【裁判全文】
臺灣臺中地方法院刑事判決                95年度自字第38號
自  訴  人  太陽光電股份有限公司
代  表  人  丙○○
自訴代理人  涂朝興律師
被      告  戊○○
                      號2樓
                      之3
            甲○○
上列被告因詐欺等案件，經自訴人提起自訴，本院判決如下：
    主    文
戊○○、甲○○均無罪。
    理    由
一、自訴意旨略以：緣自訴人太陽光電股份有限公司（下稱太陽
    光電公司）代表人丙○○與被告戊○○於民國九十四年八月
    二日訂定「太陽光電有關業務共同合作合約書」，約明被告
    戊○○負責矽晶塊之進貨及進價等相關業務，丙○○則處理
    資金之籌措與所購晶塊銷售大陸事宜，由於雙方合作之光電
    業務主要係在購入矽晶晶塊轉售營利，因而必須以德、日及
    美國生產之 99.99﹪純度之矽晶塊，始能熔製成太陽能矽晶
    以供發電之用，丙○○為此並特別交代被告戊○○、甲○○
    要求須以德、日及美國生產之晶塊為限，不要大陸生產之晶
    塊，詎被告戊○○就其進口矽晶相關業務之範圍，係屬為自
    訴人太陽光電公司處理事務之人，不獨未盡依約受託事務之
    責，乃竟意圖為自己不法之所有，先後浮報所進二批貨物之
    價格，第一批被告戊○○購自案外人乙○○，每公斤進價八
    美元，卻向自訴人太陽光電公司報價三十美元，進二百公斤
    ，共六千美元（折合新臺幣約十八萬九千元），每公斤浮報
    之金額即高達二十二美元，獲利約新臺幣（下同）十三萬八
    千六百元（事後已退還其中三十公斤之價款外，自訴人太陽
    光電公司直接之損失尚有十六萬零六百五十元未獲填補），
    第二批三百公斤之晶塊，係由被告戊○○接洽購自M.C.L.（
    MODERN CREATIVE LTD ）公司，被告戊○○向自訴人太陽光
    電公司報價每公斤五十五美元，自訴人太陽光電公司請案外
    人林正明先行墊借匯出一萬六千五百美元，折合新臺幣約五
    十一萬八千六百五十九元，然而依據進口報單所載，每公斤
    進價實際僅二十五美元，換言之，被告戊○○每公斤浮報（
    或從中所獲佣金）即達三十美元，獲利總計二十八萬二千六
    百元，致使自訴人陷於錯誤，分別自行交付十八萬九千元及
    央請林正明墊支五十一萬八千六百五十九元，被告戊○○即
    從中獲取差額及佣金共四十二萬一千二百元；被告甲○○明
    知其所經營之M.C.L.公司所售晶塊並非來自美國，亦不具太
    陽能燈具電池片所要求之純度等級，竟意圖不法之所有，先
    以所謂美國生產之檢驗報告證明產地及等級以取信於自訴人
    太陽光電公司，使自訴人太陽光電公司陷於錯誤交付一萬六
    千五百美元，折合新臺幣五十一萬八千一百元貨款，事後則
    用次級品充當合約所定之太陽能級矽晶塊，魚目混珠，以代
    交付，甚至要求船公司將大陸產地改為美國，配合詐騙；又
    被告戊○○為獲取上開不法利益，明知購自M.C.L.之晶塊係
    產自大陸，並非自訴人所需之物，竟不惜違背被告戊○○應
    盡之職務，與被告甲○○合謀，促成該二筆不利自訴人之無
    價值交易，以致造成自訴人血本無歸，遠超過其不法得利之
    預期利益及商業損失超過一千萬元以上，雖被告戊○○事後
    分別開立面額分別十六萬零六百五十元及二十六萬四千零一
    十二元之本票二紙，表示願意負責，惟迄今依然置之不理，
    被告甲○○依舊置若罔聞；因認被告戊○○涉犯刑法第三百
    三十九條第一項之詐欺取財罪、第三百四十二條之背信罪等
    罪嫌，被告甲○○涉犯刑法第三百三十九條第一項之詐欺取
    財罪嫌云云。
二、按犯罪事實應依證據認定之，無證據不得認定犯罪事實；又
    不能證明被告犯罪或其行為不罰者，應諭知無罪之判決，刑
    事訴訟法第一百五十四條第二項、第三百零一條第一項分別
    定有明文。而刑事訴訟法上所謂認定犯罪事實之證據，係指
    足以認定被告確有犯罪行為之積極證據而言，該項證據自須
    適合於被告犯罪事實之認定，始得採為斷罪資料，最高法院
    二十九年上字第三一０五號著有判例。又認定犯罪事實所憑
    之證據，無論係直接證據或間接證據，其為訴訟上之證明，
    須於通常一般之人均不致有所懷疑，而得確信其為真實之程
    度者，始得據為有罪之認定，倘其證明尚未達到此一程度，
    而有合理之懷疑存在，復無其他調查途徑可尋，法院即應為
    無罪之判決，最高法院七十六年台上字第四九八六號著有判
    例。
三、自訴人認被告戊○○、甲○○涉有上開詐欺取財及背信之罪
    嫌，無非係以提出：太陽光電有關業務共同合作合約書一份
    、提單二份、被告甲○○提供之檢驗報告一份、網路下載之
    矽晶等級資料一份、證明被告戊○○因向乙○○購買之該批
    矽晶品質不符而簽發本票予丙○○之收據影本一份、被告戊○○購買第二批矽晶之代收證明影本一份、自訴人太陽光電
    公司匯款證明影本二份、進口報單影本一份、光洋應用材料
    科技股份有限公司化學實驗室試驗報告影本一份、自訴人太
    陽光電公司與廣州諾萊特照明電器發展有限公司之買賣合約
    書影本一份、被告戊○○簽發之本票影本二份、支付被告戊○○所購第一批貨之匯款單據影本一份、寶翔生物科技有限
    公司出口價格計算表一份、太陽光電股份有限公司變更登記
    表一份、丙○○合作金庫銀行約定帳戶明細表及各類存款分
    戶交易明細表各一份、臺中市政府營利事業登記證一份、被
    告戊○○寄予丙○○之信函一份、M.C.L.公司認證函一份等
    ，資為論據。
四、訊據被告戊○○、甲○○均堅詞否認有何詐欺取財、背信之
    犯行，被告戊○○辯稱：本件事實上是伊與丙○○間之交易
    ，以及伊仲介被告甲○○與寶翔生物科技公司之交易，兩個
    交易都是在合約簽訂之前，應該沒有背信之問題，而進口報
    單都是被告甲○○的公司再處理，因此浮報價額部分與伊無
    關等語；被告甲○○則辯稱：美國檢驗證明係屬真實，且出
    貨資料中已經載明由中國出貨到臺灣，並無欺瞞之行為，且
    自訴人所稱遭受一千萬元之損害，並無任何合理事證足以證
    明，又伊所報之價格均是低報，目的是為了降低自訴人之稅
    金負擔，並沒有高報之情事等語。經查：
（一）原「寶翔生物科技有限公司」係於九十二年五月二十二日
      由丙○○設立，於九十四年十月十四日變更公司名稱及負
      責人為「太陽光電股份有限公司」、「林正明」，嗣於九
      十四年十二月一日再經變更負責人為「丙○○」等情，此
      有被告戊○○提出之太陽光電股份有限公司歷來變更登記
      事項卡在卷可稽（參照本院卷第六二至七四頁）。又依據
      自訴人太陽光電公司提出之「太陽光電有關業務共同合作
      合約書」（參照本院卷第七至十頁），訂約時間為九十四
      年八月二日，而訂約名義人為丙○○個人與被告戊○○，
      而太陽光電股份有限公司係於九十四年十月十四日由原「
      寶翔生物科技有限公司」更名，而丙○○係於九十四年十
      二月一日始擔任該太陽光電股份有限公司之負責人，業如
      前述，因此，丙○○與被告戊○○簽訂該「太陽光電有關
      業務共同合作合約書」時，並非自訴人太陽光電公司之負
      責人，並無對外代表自訴人太陽光電公司之權限，則該「
      太陽光電有關業務共同合作合約書」之權利義務關係，應
      係存在於丙○○個人與被告戊○○間。
（二）次以，自訴人太陽光電公司指稱被告戊○○與乙○○就第
      一批晶棒破片之交易時間為九十四年五月十四日左右，原
      訂一百五十公斤，自訴人太陽光電公司於九十四年五月十
      六日匯款後，追加五十公斤，自訴人太陽光電公司於九十
      四年五月三十日匯出尾款後，被告戊○○送交二百公斤之
      晶棒破片等情，核與被告戊○○供述內容大致相符；佐以
      ，丙○○確實以其個人申請開立之合作金庫銀行帳戶先後
      於九十四年五月十六、十七日、九十四年五月三十、三十
      一日匯款至被告戊○○個人帳戶內，此有自訴人太陽光電
      公司提出之丙○○合作金庫銀行各類分戶交易明細表一份
      在卷可稽（參照本院卷第五二頁）；佐以，證人證人乙○○於本院審理中到庭證稱：「當時這批貨被告戊○○有寄
      到大陸去，大陸的客戶，認為不適合要退貨，我向被告戊○○表示該批貨純度夠，可能是技術的問題，我願意用賣
      他的價格，加美金二元買回。」、「（該批貨）是戊○○
      向我接洽的，我都是跟戊○○銀貨兩訖，被告戊○○應該
      是以個人名義買賣，至於戊○○與丙○○間是何關係我不
      清楚。」等語（參照本院卷第一七九、一八一頁）；足認
      被告戊○○向乙○○購買晶棒破片之目的，應係為了其與
      丙○○間之第一次交易，與自訴人太陽光電公司並無任何
      關係，蓋因實際上與被告戊○○洽談交易之人為丙○○個
      人，而付款人亦係由丙○○以其個人帳戶匯款支付，且該
      批交易成立之時，被告戊○○尚未與丙○○簽訂合作契約
      ，因此，第一批交易時，被告戊○○與丙○○或寶翔生物
      科技有限公司或自訴人太陽光電公司間並無任何合作關係
      ，僅係單純之買賣關係，應堪認定。
（三）按刑法第三百三十九條第一項詐欺取財罪之成立，必須以
      詐術取得財物為要件，所謂以詐術使人交付，必須被詐欺
      人因其詐術而陷於錯誤，若其所用方法不能認為詐術，亦
      不致使人陷於錯誤，即不構成該罪。再按刑法之詐欺罪，
      必須行為人自始意圖不法所有，以客觀上足以使人陷於錯
      誤之手段，欺矇被害人使為財物之交付或取得財產上之不
      法利益，始足當之。又債務人於債之關係成立後，其有未
      依約定本旨履行者，在社會一般交易經驗上常見之原因非
      一，舉凡因不可歸責於己之事由而不能給付，或因合法主
      張抗辯而拒絕給付，甚至在負債之後始行惡意遲延給付，
      皆有可能，非可盡予推定為自始無意給付之詐欺犯罪一端
      ；而刑事被告依法不負自證無罪之義務，若無積極證據足
      證被告在債之關係發生時，自始即具有不法所有之意圖，
      縱使被告就所負債務，惡意違約，不為履行，仍為民事上
      問題，依刑事訴訟法第一百五十四條第二項之規定，尚不
      得在無具體證據之情況下，僅憑債務不履行之單純違反債
      信狀態，而據以推定被告於自始即有詐欺取財之犯意。是
      以，被告戊○○與丙○○間就該第一批晶棒破片之交易，
      縱使被告戊○○交付之貨品，不符合丙○○要求之品質，
      亦僅係民事上債務不履行之問題，就雙方間之買賣關係，
      被告戊○○既未施予任何詐術，而丙○○對於交易內容亦
      無誤認之虞，且丙○○對於被告戊○○交付之貨品不符合
      約定品質，仍得透過民事訴訟途徑，以債務不履行之法律
      關係，對於被告戊○○求償，以填補其所受之損害，從而
      ，被告戊○○就第一批晶棒破片之交易，係屬其與丙○○
      個人間之買賣關係，雙方之糾紛純屬民事債務糾紛，要與
      詐欺取財罪之構成要件不相符合。
（四）復以，就自訴人太陽光電公司透過被告戊○○向被告甲○○所經營之M.C.L.公司訂購三百公斤多晶矽晶塊之樣品買
      賣，被告戊○○與被告甲○○之交易時間為九十四年六月
      九日左右，於九十四年六月二十四日通知自訴人太陽光電
      公司，自訴人太陽光電公司於九十四年六月二十七日委託
      林正明先行代為匯款美金一萬六千五百元，折合新臺幣五
      十一萬八千一百元予被告戊○○收受，而被告甲○○於九
      十四年七月二十二日進口報關，交貨予丙○○所經營之寶
      翔生物科技股份有限公司等情，此有自訴人太陽光電公司
      提出之提單及發票各一份（參照本院院第十一、十二頁）
      、林正明代為匯款之三信商業銀行匯出匯款申請書及匯出
      匯款賣匯水單各一份（參照本院卷第二一、二二頁）、進
      口報單一份（參照本院卷第二三頁）在卷足按；佐以，證
      人丁○○於本院審理中到庭證稱：「（該批矽晶塊於）二
      ００五年七月十六日從廈門出來，七月二十一日到基隆港
      ，當初原始提單上面裝運人是記載廈門一家眾力公司，貨
      主是M.C.L.公司，因為這批貨有轉賣的關係，M.C.L.公司
      有同意將該批貨轉讓給寶翔公司，之後我們所有的運費結
      算報關都是針對寶翔公司。」、「我們公司的提單因為有
      再保險，所以出貨地是不能更改，被告甲○○是否有要求
      更改出貨地，我忘記了，但是過程中有談過，出貨地是否
      可以記載別的國家。本案中是沒有更改。」、「（作業運
      輸港）就是離出產地最近的港口，就是我們實際裝船的地
      點，如果是轉口貿易的話，提單上面會有裝貨港的記載。
      」等語（參照本院卷第一八二、一八四頁）；則就第二批
      多晶矽晶塊交易之對象，應係被告甲○○與丙○○所經營
      之寶翔生物科技有限公司，而非被告戊○○或自訴人太陽
      光電公司，因此，被告戊○○供稱係處於居間介紹之地位
      ，並非該買賣關係之相對人，應堪採信。是以，本件買賣
      之交貨、報關等程序，既係由被告甲○○處理，被告戊○○如何能決定買價並向自訴人太陽光電公司浮報價格，自
      訴人太陽光電公司就此部分之指訴，即有可議之處。再者
      ，依據自訴人太陽光電公司提出之提單與收據（參照本院
      卷第十一、十二頁）中業經載明裝船港為「大陸或香港」
      、「大陸」，裝船日期項下亦有記載「從大陸到臺灣」，
      佐以證人丁○○指稱作業運輸港即距離出產地最近之港口
      ，業如前述，則由前開提單及收據之記載內容，自訴人太
      陽光電公司應當可以事先知悉，被告甲○○提供之貨品由
      大陸或香港裝船出貨，極有可能係中國大陸生產之貨物，
      自訴人太陽光電公司及寶翔生物科技有限公司於收受前開
      提單及收據後，何以未立即向被告甲○○提出異議，要求
      更換為歐美之產品？另以，被告甲○○所提供之產品，縱
      使有不符合自訴人太陽光電公司所要求之標準程度，亦應
      屬自訴人太陽光電公司或寶翔生物科技公司與被告甲○○
      間就買賣關係所生之給付瑕疵問題，明顯為民事債務糾紛
      ，而非刑事詐欺之範疇。至於被告甲○○提供之九十四年
      四月二十九日美國紐約檢驗報告一份（參照本院卷第十三
      頁），檢驗結果，與自訴人太陽光電公司自行送檢之光洋
      應用材料科技股份有限公司化學實驗室之試驗報告結果不
      符（參照本院卷第二四頁），對此，被告甲○○固提出該
      光洋應用材料科技股份有限公司所為之試驗報告，非產地
      出具之檢驗報告，且無任何資料足以判定其檢驗之可信度
      ，自不足以資為否認被告甲○○提出之檢驗報告不實之依
      據。是以，本件交易中，被告甲○○既未對於自訴人太陽
      光電公司施予任何詐術，而丙○○或其所經營之寶翔生物
      科技有限公司亦無陷於錯誤之虞，且對於因給付瑕疵所生
      之損害仍得依循民事訴訟途徑，請求被告甲○○賠償損害
      ，其所受之損害及所失之利益，即得獲得填補，自難謂被
      告甲○○或被告戊○○有何成立詐欺取財之犯行。
（五）再按背信罪之成立，以處理他人事務之人，有圖自己或第
      三人得不法利益，或圖加損害於本人之意思，而故為違背
      其任務之行為為要件，如僅因處理事務怠於注意，致其事
      務生不良之影響，則為處理事務之過失問題，既非故意為
      違背任務之行為，自不負若何罪責（最高法院二十二年上
      字第三五三七號判例）。次按刑法第三百四十二條規定之
      背信罪，係以「為他人處理事務，意圖為自己或第三人不
      法之利益，或損害本人之利益，而為違背其任務之行為，
      致生損害於本人之財產或其他利益」，為其構成要件。所
      謂為他人處理事務，係指受他人委任，而為其處理事務而
      言，亦即行為人所處理之事務，必須具有「他屬性」，如
      係屬於自己之事務或工作行為，並非為他人處理事務，自
      無由構成背信罪。申言之，刑法第三百四十二條背信罪之
      主體須為他人處理事務之人，即其為他人處理事務，本其
      對他人 (本人)之內部關係，負有基於一定之注意而處理
      該本人事務之法的任務，因之，其為他人處理事務，係基
      於對內關係，並非對向關係，是基於誠實義務，並非基於
      交易上信義誠實之原則，例如買賣契約之單純當事人乃對
      向關係，非為他人處理事務，其未履行給付義務，僅生是
      否有背交易上信義誠實之原則，並非違背其誠實義務，與
      背信罪之要件不合（臺灣高等法院九十二年度上易字第三
      ０七一號判決）。被告戊○○與丙○○間就第一批晶棒破
      片之交易，既屬單純之買賣關係，且被告戊○○事後對於
      不符合品質之貨品，亦開立本票以示負責，並承諾以轉售
      之現金兌現本票，而被告與被告甲○○間就第二批多晶矽
      晶塊樣品買賣，實際交易對象，均為丙○○所經營之寶翔
      生物科技有限公司，並非自訴人太陽光電公司，此由丙○○委託太陽光電股份有限公司負責人林正明個人先行代為
      匯款支付貨款之情，即可知悉，復有自訴人太陽光電公司
      提出之被告戊○○分別於九十四年九月二十八日、九十四
      年十月七日開立之代收證明及收據各一份（參照本院卷第
      十九、二十頁）、被告戊○○先後於九十四年九月二十八
      日、九十四年十月七日簽發之本票各一紙（參照本院卷第
      二八頁）為憑，且該二批貨物之交易時間均在九十四年八
      月二日簽約之前，而在被告戊○○與丙○○簽訂合作契約
      之前，被告戊○○與丙○○間有無合夥或委任關係存在，
      自訴人太陽光電公司並未提出任何事證，自難據以採信。
      是以，既無具體事證足認被告戊○○係接受丙○○、寶翔
      生物科技有限公司或自訴人太陽光電公司委託處理事務之
      人，且被告戊○○縱有處理交易貨品，不符自訴人太陽光
      電公司要求之情事，亦無從據以認定被告戊○○即有圖謀
      自己利益或加損害於丙○○或自訴人太陽光電公司之意思
      ，縱使被告戊○○願意承擔品質不符之責任，而簽發前開
      本票以支付，亦僅屬被告戊○○處理其與丙○○或自訴人
      太陽光電公司間之債務問題，尚與背信罪之法律構成要件
      不相符合。
（六）綜上所述，本件自訴事實之被害人應係丙○○個人，但丙○○於簽訂合作契約之時，究係以個人身分或寶翔生物科
      技有限公司負責人、自訴人太陽光電公司代表人之身分，
      仍有待雙方透過民事訴訟程序以釐清。惟因自訴人太陽光
      電公司主張丙○○係以自訴人太陽光電有限公司代表人身
      分簽約，而丙○○所經營之寶翔生物科技有限公司即為自
      訴人太陽光電公司之前身，且丙○○後來亦擔任自訴人太
      陽光電公司之負責人，因此，自訴人太陽光電公司主張丙○○係以自訴人太陽光電公司代表人之身分，簽訂合約，
      而以被害人地位提起本件自訴，本院自無從遽以認定其非
      被害人。又本案係屬自訴人太陽光電公司與被告戊○○、
      甲○○間因買賣關係而起之糾紛，自訴人太陽光電公司負
      責人丙○○對於交易過程並無因誤認而陷於錯誤之情形，
      且被告戊○○、甲○○亦未對於丙○○施予任何詐術，而
      自訴人太陽光電公司所受之損害仍得透過民事訴訟途徑向
      被告戊○○、甲○○請求賠償，以填補損害，是以自訴人
      太陽光電公司實質上並未因此受有損害，再者，亦無具體
      事證，足認被告戊○○、甲○○因此受有不法利益，及被
      告戊○○受丙○○或自訴人太陽光電公司委任處理事務之
      情，本件應屬民事債務不履行之糾紛，尚與詐欺取財罪、
      背信罪之構成要件不相符合，自訴人太陽光電公司理當透
      過民事訴訟程序為給付瑕疵損害賠償之請求，始為適途。
      至於被告戊○○、甲○○提出之各項事證，惟無從認定為
      真實，然因自訴事實尚不足以證明被告戊○○、甲○○之
      詐欺及背信犯行，本院認無詳述被告戊○○、甲○○所提
      出之各項證據之證明力之必要，附此敘明。此外，本案復
      查無其他積極證據足資證明被告戊○○、甲○○有何詐欺
      取財、背信之犯行，其前揭犯罪應屬不能證明，揆諸首揭
      規定及判例意旨，爰為無罪判決之諭知。
據上論斷，應依刑事訴訟法第三百四十三條、第三百零一條第一
項，判決如主文。
中    華    民    國    95    年    10    月    4     日
                  刑事第五庭    審判長法  官  賴恭利
                                      法  官  劉麗瑛
                                      法  官  巫淑芳
上正本證明與原本無異。
如不服本判決，應於送達後十日內向本院提出上訴狀（須附繕本
），上訴於臺灣高等法院臺中分院。
                                      書記官  王麗麗
中    華    民    國    95    年    10    月    4     日


司法院資訊處製作；財團法人民間司法改革基金會備份。
